臺灣新竹地方法院交通事件裁定　　　　 95年度交聲字第300號
移送機關即
原處分機關　交通部公路總局新竹區監理所
異　議　人
即受處分人　丁○○
上列異議人即受處分人因違反道路交通管理處罰條例案件，對於
交通部公路總局新竹區監理所民國95年9 月19日竹監自字第裁50
－1AC190867號（如附表編號1）、95年9 月19日竹監自字第裁50
－AC0000000號（如附表編號2）、95年10月12日竹監自字第裁50
－Z00000000號（如附表編號3）、95年10月16日竹監自字第裁50
－Z00000000號（如附表編號4）、95年10月16日竹監自字第裁00
－000000000號（如附表編號5）等違反道路交通管理事件裁決書
處分，聲明異議，本院裁定如下：
    主  文
如附表編號一、二、五所示部分異議駁回。
如附表編號三、四所示部分原處分撤銷，丁○○不罰。
    理  由
一、異議意旨略以：受處分人即異議人丁○○（下稱異議人丁○
    ○）並非交通部公路總局新竹區監理所（下稱新竹區監理所
    ）95年9月19日竹監自字第裁50－1AC190867號、95年9 月19
    日竹監自字第裁50－AC0000000 號、95年10月12日竹監自字
    第裁50－Z00000000號、95年10月16日竹監自字第裁50－Z00
    000000號、95年10月16日竹監自字第裁00－000000000 號等
    裁決書所記載之應受處分人，於上開裁決書所記載之違規時
    間，伊在基隆市待業中，並沒有在國道3 號高速公路上被員
    警開過紅單，而車牌號碼9K－4855號自用小客車之汽車所有
    人雖係伊，但是車子係伊兄長葉金郎用伊名字去購買的，實
    際使用之人也是伊兄長葉金郎，伊從來沒有買過車云云，為
    此狀請撤銷原處分云云。
二、原處分意旨略以：
（一）異議人丁○○為車牌號碼9K－4855號自用小客車之汽車所
      有人，因違反道路交通管理處罰條例等案件，均未依限至
      新竹區監理所處結，新竹區監理所遂依據道路交通管理處
      罰條例第9條第1項後段規定，分別於95年9 月19日填掣竹
      監自字第裁50－1AC190867號裁決書（下稱附表編號1裁決
      書），認異議人丁○○於95年2月25日上午9時20分許，在
      臺北市○○路路段有在道路收費停車處所經催繳不依規定
      繳費之違規行為；填掣竹監自字第裁50－AC0000000 號裁
      決書（下稱附表編號2裁決書），認異議人丁○○於95年3
      月22日下午5 時58分許，在臺北市○○○路、建國南路路
      段有駕駛人行車速度超過最高時速未滿20公里之違規行為
      ；於95年10月12日依內政部警政署國道公路警察局95年5
      月2日公警局交字第Z00000000號舉發違反道路交通管理事
      件通知單（下稱舉發通知單）填掣竹監自字第裁50－Z000
      00000號裁決書（下稱附表編號3裁決書），認異議人丁○
      ○於95年5月2日下午6時29分許，在國道3號高速公路北上
      38公里路段，有未領有駕駛執照駕車之違規行為；於95年
      10月16日依內政部警政署國道公路警察局95年5月2日公警
      局交字第Z00000000號舉發通知單填掣竹監自字第裁50 －
      Z00000000號裁決書（下稱附表編號4裁決書），認異議人
      丁○○於95年5月2日下午6時24分許，在國道3號高速公路
      北上38公里路段，另有使用註銷之牌照行駛之違規行為；
      依新竹區監理所95年5月15日竹監自字第510050965號通知
      單填掣竹監自字第裁00－000000000 號裁決書（下稱附表
      編號5裁決書），認異議人丁○○於95年3 月22日下午5時
      58分許，在臺北市○○○路、建國南路路段，另有使用註
      銷之牌照行駛之違規行為；上開5 件裁決書均經交寄新竹
      縣新埔郵局以郵寄掛號寄送予異議人丁○○，並分別於95
      年9 月22日、95年10月16日由異議人丁○○之同居人即兄
      葉金郎代為簽收及於95年10月19日由異議人丁○○之同居
      人之父葉文芳代為簽收，均依規定送達，惟異議人丁○○
      於收受上開裁決書後，不服新竹區監理所所為之裁決書，
      始於95年10月23日向新竹區監理所聲明異議。
（二）異議人丁○○雖稱：「…被開時我人在基隆待業中，其中
      車牌號碼9K－4855號自用小客車雖是我的姓名，可是我哥
      哥葉金郎用名字去買的，使用也是他，…95年5月2日在國
      道3 號公路北上38公里所開的紅單，車子也不是我再開，
      我願和開紅單的警察對質澄清，那天開車的不是我本人。
      」云云，惟按受處罰人如認為受舉發之違規行為應歸責他
      人者，應於舉發通知單載應到案日期前，檢附相關證據及
      應歸責人相關證明文件，向處罰機關告知應歸責人，道路
      交通管理處罰條例第85條第1 項及道路交通管理事件統一
      裁罰基準及處理細則第36條定有明文，是新竹區監理所依
      據舉發之違規事實、道路交通管理處罰條例第12條第1 項
      第4款、第2項、第21條第1項第1 款、第40條、第56條第2
      項、第63條第1項第1 款、第85條第1項及道路交通管理事
      件統一裁罰基準及處理細則第36條規定，分別裁處異議人
      丁○○罰鍰新臺幣（下同）300元，2,400元，1萬2,000元
      、1萬0,800元、1萬0,800元，並記違規點數1 點及扣繳牌
      照，應屬適法云云。
三、按：
（一）受處分人不服道路交通管理處罰條例第8 條所定主管機關
      所為之處罰，得於接到裁決書之翌日起20日內，向管轄地
      方法院聲明異議，道路交通管理處罰條例第87條第1 項定
      有明文。次按交通法庭認聲明異議不合法律上之程式或其
      異議權已經喪失者，應以裁定駁回之，但其不合法律上之
      程式可補正者，應先定期命為補正，逾期不補正者，即予
      駁回，道路交通案件處理辦法第18條亦有明文。
（二）次按犯罪事實應依證據認定之，無證據不得推定其事實；
      又不能證明被告犯罪或其行為不罰者，應諭知無罪之判決
      ，刑事訴訟法第154條第2項、第301條第1項，分別定有明
      文。又認定不利於被告之事實，須依積極證據，苟積極證
      據不足為不利於被告事實之認定時，即應為有利於被告之
      認定，更不必有何有利之證據；且事實之認定，應憑證據
      ，如未能發現相當證據，或證據不足以證明，自不能以推
      測或擬制之方法，以為裁判基礎；而認定犯罪事實所憑證
      據，雖不以直接證據為限，間接證據亦包括在內；然而無
      論直接或間接證據，其為訴訟上之證明，須於通常一般之
      人均不致有所懷疑，而得確信其為真實之程度者，始得據
      為有罪之認定，若其關於被告是否犯罪之證明未能達此程
      度，而有合理性懷疑之存在，致使無從形成有罪之確信，
      根據「罪證有疑，利於被告」之證據法則，即不得遽為不
      利被告之認定，亦分別有最高法院30年上字第816 號、40
      年臺上字第86號、76年臺上字第4986號等判例可資參照。
      而依道路交通管理處罰條例第89條規定，法院受理有關交
      通事件，準用刑事訴訟法之規定，是前開規定自得準用於
      本件聲明異議案件。據此，於法院受理交通異議案件時，
      如依現存證據無法為不利於異議人之認定，亦即依現存證
      據無法認定異議人有為違規之事實存在時，即應為不罰之
      裁定，合先敘明。
四、經查：
（一）本件如附表編號1及編號2所示之裁決書部分：
      查新竹區監理所所為之上開2件裁決處分均業於95年9月22
      日以掛號郵寄異議人丁○○，並由同居人即異議人丁○○
      兄葉金郎代為簽收，有新竹區監理所之送達證書2 紙附卷
      可稽（見本院卷第15、16頁），其送達均屬合法，是異議
      人丁○○如對新竹區監理所上開2 件裁決處分有所不服而
      欲提起異議，依照前揭之說明，其20日之合法提出異議期
      間應自95年9 月23日（即其收受裁決書之翌日）起算至同
      年10月12日止，惟異議人丁○○卻遲至同年10月23日始向
      新竹區監理所提出聲明異議狀，此有聲明異議狀收文戳章
      在卷足憑（見本院卷第16之1 頁），是異議人丁○○對於
      新竹區監理所如附表編號1及編號2之裁決書所為之上開2
      件裁決處分提出本件聲明異議，已逾20日之法定期間，顯
      然不合法律上程式，且無從補正，核諸前揭說明，自應將
      異議人丁○○此部分之異議駁回。
（二）本件如附表編號3及編號4所示之裁決書部分：
  １、訊據異議人丁○○固不否認其駕駛執照於94年間被吊銷，
      然堅決否認有於上揭內政部警政署國道公路警察局95年5
      月2 日公警局交字第Z00000000、Z00000000號等舉發通知
      單所載時、地，於95年5月2日下午6時24分許、6時29分許
      ，在國道3 號高速公路北上38公里路段，有使用註銷之牌
      照行駛及未領有駕駛執照駕車等違規行為，其辯稱：伊於
      95年3月27日至同年6月底之期間，住在友人丙○○位於基
      隆市之住處待業中，至於車牌號碼9K－4855號自用小客車
      係伊兄長葉金郎所開，伊從未使用該車輛等語（見本院卷
      第17、30、31頁）。而證人即當時掣開舉發通知單之國道
      警察隊第6 警察隊樹林分隊員警乙○○、甲○○等人於本
      院95年11月14日庭訊時，對於異議人丁○○是否為當時舉
      發之違規汽車駕駛人一事，亦均結證稱：「太久了，忘記
      了。」等語（見本院卷第30頁）。是證人乙○○、甲○○
      等人對於異議人丁○○是否為本件之違規汽車駕駛人，尚
      無從認定。
  ２、本院復分別於95年11月28日及96年1 月23日庭訊中當庭命
      異議人丁○○親自書寫其姓名、身分證字號、地址等資料
      10遍後，將異議人丁○○所書寫之筆跡（下稱甲，見本院
      卷第56、57頁）佐以前揭公警局交字第Z00000000、Z0000
      0000號等舉發通知單上暨當時為警舉發時所書寫之丁○○
      署名、年籍資料之筆跡（下稱乙，見本院卷第42、43頁）
      ，一併送內政部警政署刑事警察局以特徵比對法鑑驗後，
      其鑑定結果為：因有(1)甲與乙上「丁○○」3 字之筆勢、
      佈局、字與字之相關位置均不一致，(2)甲與乙上「葉」字
      之書寫方式、筆畫順序、運筆方式均不相同，(3)甲與乙上
      「振」字之佈局、連筆方式不相符，(4)甲與乙上「良」字
      之收筆方式及佈局不吻合，(5)甲與乙上「J」、「5」、[9
      」字之運筆方式均不一致等情形，故認定上開異議人丁○
      ○所書寫之筆跡與舉發通知單上暨當時為警舉發時所書寫
      之丁○○署名、年籍資料之筆跡不相符，有內政部警政署
      刑事警察局96年2月9日刑鑑字第0960019586號鑑定書1 份
      在卷可按（見本院卷第54、55頁）。是依上揭筆跡鑑定報
      告結果所示，堪認異議人丁○○並非當時舉發通知單上暨
      當時為警舉發時所書寫年籍資料之書寫人，核與異議人丁
      ○○於本院訊問時之陳述相符，且遍查卷內資料亦無從認
      定異議人丁○○確係為本件違規汽車駕駛人之證據，從而
      異議人丁○○是否確為本件舉發通知單上所載之違規汽車
      駕駛人，從而異議人丁○○有舉發通知單所載之違規行為
      即有疑義，是依上開規定，本於罪疑為輕原則，自應對異
      議人丁○○為有利之認定，從而本件新竹區監理所此部分
      所為之處分即有認事用法之違誤，應予撤銷。
（三）本件如附表編號5所示之裁決書部分：
  １、按道路交通管理處罰條例本質上係屬行政罰而非刑罰，雖
      該條例本身未設有法律變更比較之規定，惟94年2月5日公
      布、95年2月5日施行之行政罰法，係屬行政罰之基本法，
      其第1條、第5條分別規定：「違反行政法上義務而受罰鍰
      、沒入或其他種類行政罰之處罰時，適用本法。但其他法
      律有特別規定者，從其規定」、「行為後法律或自治條例
      有變更者，適用行政機關最初裁處時之法律或自治條例。
      但裁處前之法律或自治條例有利於受處罰者，適用最有利
      於受處罰者之規定」。而道路交通管理處罰條例所規定之
      罰鍰、吊扣證照裁罰，本屬行政罰之性質（參照上開行政
      罰法第1條、第2條將罰鍰、吊扣證照處分均定為行政罰）
      ，是本件異議人丁○○前揭違反道路交通管理處罰條例事
      件，應依行政罰法第5 條之「從新從輕」原則為比較適用
      ，故：
    (1)道路交通管理處罰條例第12條於94年12月28日修正，經行
      政院發布命令於95年7月1日施行，其中第12條將原第1 項
      第4 款之使用註銷之牌照行駛，僅增列為使用吊銷、註銷
      之牌照行駛之處罰規定，對於汽車所有人處3,600元以上1
      萬0,800 元以下罰鍰，並禁止其行駛之法律效果並未變更
      ，而第2項修正前後皆規定對第4款之行為扣繳牌照，是依
      上揭規定經比較新舊法後，修正前之規定對異議人丁○○
      並無有利。
    (2)再按逕行舉發違反道路交通管理事件，經汽車所有人依通
      知單之應到案日期前到案，並告知違規駕駛人姓名、身分
      證統一編號及住址者，處罰機關應即另行通知違規駕駛人
      到案依法處理；逾應到案日期，處罰機關應依本條例第85
      條第3 項規定，處罰汽車所有人，亦據修正前違反道路交
      通管理事件統一裁罰基準及處理細則第24條與修正前85條
      第3 項規定甚明；而道路交通管理處罰條例於94年12月28
      日修正公布後，亦於同條例第85條第1 項規定：「本條例
      之處罰，受舉發違反道路交通管理事件之受處罰人，認為
      受舉發之違規行為應歸責他人者，應於舉發違反道路交通
      管理事件通知單應到案日期前，檢附相關證據及應歸責人
      相關證明文件，向處罰機關告知應歸責人，處罰機關應即
      另行通知應歸責人到案依法處理。逾期未依規定辦理者，
      仍依本條例各該違反條款規定處罰。」，核與上開修正前
      違反道路交通管理事件統一裁罰基準及處理細則第24條與
      修正前85條第3 項規定意旨相同，僅規定體例及文字有所
      更動。
    (3)是以，經新、舊法整體比較適用結果，修正前道路交通管
      理處罰條例第12條第1項第4款、第2項、第85條第3項之規
      定，並無有利於異議人丁○○，故本件應適用裁決時即修
      正後道路交通管理處罰條例第12條第1項第4款、第2項、
      第85條第1項等規定處理，先予敘明。
  ２、查異議人丁○○雖以車牌號碼9K－4855號自用小客車係伊
      兄長葉金郎用伊的名字去買的，使用人也是葉金郎，且於
      89年間，伊在新竹縣調查站受詢問時曾回答說從來沒有買
      過轎車，又於91年間在臺灣士林地方法院受訊問時曾回答
      說沒有使用過車牌號碼9K－4855號自用小客車等語以為置
      辯。惟查，異議人丁○○係車牌號碼9K－4855號自用小客
      車之車主，此有新竹區監理所之汽車車籍查詢資料1 紙附
      卷可查（見本院卷第7 頁），而依該紙車籍查詢資料所示
      ，車牌號碼9K－4855號自用小客車係於91年12月31日過戶
      於異議人丁○○，且於92年10月8 日因逾期檢測而經註銷
      牌照。是異議人丁○○上述所辯縱然屬實，然本件異議人
      丁○○經新竹區監理所於95年5月15日以竹監自字第51005
      0965號舉發通知單逕行舉發其使用註銷牌照行駛之違規時
      間係於95年3月22日下午5時58分許，且該舉發通知單業於
      95年5 月17日寄送予異議人丁○○，並由異議人丁○○之
      同居人即父葉文芳代為簽收等情，有該舉發通知單、新竹
      區監理所送達證書影本各1 份在卷可查（見本院卷第64、
      65頁），而異議人丁○○並未於舉發通知單所載應到案日
      期即95年6月4日前依上揭規定檢附相關證據及應歸責人相
      關證明文件，向處罰機關即新竹區監理所告知應歸責人，
      從而新竹區監理所此部分依修正後道路交通管理處罰條例
      第12條第1項第4款、第2項、第85條第1項等規定，裁罰異
      議人丁○○罰鍰1萬0,800元，並扣繳牌照之處分無訛，應
      予維持。
五、綜上所述，本件異議人丁○○對於新竹區監理所所為之如附
    表編號1、2部分之異議，既已逾20日之異議期間，本院均應
    予以駁回；另對於如附表編號3、4部分之異議既有理由，即
    應由本院將該原2 處分均撤銷，並均諭知異議人丁○○不罰
    ；至異議人丁○○確有如附表編號5 部分所載之違規事實，
    經新竹區監理所依修正後道路交通管理處罰條例第12條第1
    項第4 款、第2項、第85條第1項，違反道路交通管理事件統
    一裁罰基準表等規定，裁罰異議人丁○○罰鍰1萬0,800元，
    並扣繳牌照，於法並無不合，其所為之異議為無理由，應予
    駁回。
六、葉金郎偽造丁○○之署名，涉嫌偽造文書之刑事犯罪，在此
    予以告發。
七、據上論斷，應依道路交通案件處理辦法第18條、第19條、第
    20條前段，裁定如主文。
中　　華　　民　　國　　96　　年　　4 　　月　　27　　日
            臺灣新竹地方法院交通法庭
                              法　官  劉兆菊
以上正本證明與原本無異。
如不服本裁定，應於裁定送達後5日內向本院提出抗告狀。
中　　華　　民　　國　　96　　年　　4 　　月　　27　　日
                              書記官  蕭汝芳
附表：
┌──┬───────┬──────┬──────┬─────────┬───────┐
│編號│裁 決 書 字 號│違 規 時 間 │  違規地點  │舉 發 違 反 法 條 │處  罰  主  文│
├──┼───────┼──────┼──────┼─────────┼───────┤
│ 一 │竹監自字第裁50│95年2月25日 │臺北市○○路○道路交通管理處罰條│罰鍰新臺幣三百│
│    │－1AC190867號 │上午9時20分 │。          │例第56條第2項。   │元。          │
│    │              │。          │            │                  │              │
├──┼───────┼──────┼──────┼─────────┼───────┤
│ 二 │竹監自字第裁51│95年3月22日 │臺北市○○○○道路交通管理處罰條│罰鍰新臺幣二千│
│    │－AC0000000號 │下午5時58分 │路、建國南路│例第40條、同條例第│四百元，記違規│
│    │              │。          │（西向東）。│63條第1項第1款。  │點數一點。    │
├──┼───────┼──────┼──────┼─────────┼───────┤
│ 三 │竹監自字第裁50│95年5月2 日 │國道3號高速 │道路交通管理處罰條│罰鍰新臺幣一萬│
│    │－Z00000000號 │下午6時29分 │公路北上38公│例第21條第1項第1款│二千元。      │
│    │              │。          │里處。      │。                │              │
├──┼───────┼──────┼──────┼─────────┼───────┤
│ 四 │竹監自字第裁50│95年5月2 日 │國道3號高速 │道路交通管理處罰條│罰鍰新臺幣一萬│
│    │－Z00000000號 │下午6時24分 │公路北上38公│例第12條第1項第4款│八百元，扣繳牌│
│    │              │。          │里處。      │、第2項。         │照。          │
├──┼───────┼──────┼──────┼─────────┼───────┤
│ 五 │竹監自字第裁50│95年3月22日 │臺北市○○○○道路交通管理處罰條│罰鍰新臺幣一萬│
│    │－000000000號 │下午5時58分 │路、建國南路│例第12條第1項第4款│八百元，扣繳牌│
│    │              │。          │。          │、第2項。         │照。          │
└──┴───────┴──────┴──────┴─────────┴───────┘
